【裁判字號】    96,訴,3955
【裁判日期】    970707
【裁判案由】    營利事業所得稅
【裁判全文】
臺北高等行政法院判決
                                     96年度訴字第03955號
                              .
原      告  牛耳有限公司
代  表  人  甲○○董事）住同.
訴訟代理人  施博文（會計師）
被      告  財政部臺北市國稅局
代  表  人  凌忠嫄（局長）住同上
訴訟代理人  乙○○
上列當事人間因營利事業所得稅事件，原告不服財政部中華民國
96年9 月29日臺財訴字第09600275850 號（案號：第00000000號
）訴願決定，提起行政訴訟，本院判決如下：
    主  文
原告之訴駁回。
訴訟費用由原告負擔。
    事實及理由
一、事實概要：
    原告民國（下同）90年度營利事業所得稅結算申報，列報營
    業成本新臺幣（下同）74,550,475元、前5 年核定虧損本年
    度扣除額8,282,016 元，被告初查依其申報數核定在案，嗣
    法務部調查局南部地區機動工作組（下稱調查局南機組）查
    獲其89年12月至90年4 月間無進貨事實，卻取具虛設行號明
    鴻昇企業有限公司（下稱明鴻昇公司）、元實業有限公司
    （下稱元公司）及期合貿易有限公司（下稱期合公司）開
    立之統一發票8 張，銷售額合計2,057,645 元（89年度996,
    907 元＋90年度1,060,738 元），作為進項憑證，有虛列90
    年度營業成本1,060,738 元之情事（原告於92年10月14日出
    具說明書承認違章事實），經移送被告調查後，被告認定原
    告逃漏所得稅之違章事實成立，除以94年9 月7 日90年度營
    利事業所得稅結算申報更正核定通知書檢附稅額繳款書，重
    行核定營業成本73,489,737元，前5 年核定虧損本年度扣除
    額0 元，補徵稅額1,749,752 元外，另以94年9 月26日A1Ｚ0
    0000000000號處分書檢附罰鍰繳款書，按所漏稅額265,100
    元處1 倍罰鍰265,100 元。原告不服，於95年2 月7 日就營
    業成本及罰鍰申請復查，嗣經全部撤回而告確定。但原告復
    依據稅捐稽徵法第17條規定，於95年11月3 日就90年度營利
    事業所得稅結算申報更正核定通知書申請更正，主張被告應
    將原告前5 年核定虧損6,999,009 元併入計算，經被告以95
    年12月29日財北國稅審一字第0950244587號函（下稱原處分
    ）否准其申請。原告不服，主張應依財政部95年5 月23日臺
    財稅字第09504535500 號令釋規定就交易雙方之進、銷貨情
    形覈實查核云云，就前5 年核定虧損本年度扣除額及罰鍰申
    請復查。案經被告審查認為：財政部95年5 月23日臺財稅字
    第09504535500 號令釋係就營業人取得涉嫌虛設行號開立統
    一發票申報扣抵銷項稅額案件所為之規範，原告之主張顯係
    誤解；原告於89年12月至90年4 月間無進貨事實，取具明鴻
    昇公司、元公司及期合公司開立之統一發票作為進項憑證
    ，虛列90年度營業成本1,060,738 元，違章事證明確，又本
    件短漏所得稅稅額超過100,000 元，短漏報課稅所得額占全
    年所得額之比例9.71% （1,060,738 ÷10 ,920,858 ），原
    核定前5 年核定虧損本年度扣除額為0 元並無不合；至罰鍰
    部分，原告於95年2 月7 日就營業成本及罰鍰申請復查，嗣
    於95年10月25日全部撤回，應視為原告自始未依法申請復查
    ，依稅捐稽徵法第34條第3 項第1 款規定，本件罰鍰處分已
    於復查申請末日（95年2 月22日）時發生確定效力，原告於
    96年2 月6 日就同一罰鍰事件申請復查，顯係就已確定之法
    律關係再事爭執，有違一事不再理原則，程序自有不合，遂
    作成96年5 月4 日財北國稅法字第0960215550號復查決定。
    原告仍表不服，主張原告短漏報課稅所得額占全年所得額之
    比例9.71% 符合「短漏報課稅所得額占全年所得額之比例不
    超過10% 」之規定，又原告於93年7 月23日自動申請更正調
    減「營業成本」並補繳稅額585,936 元，早於被告之調查日
    期93年10月22日，符合「已依稅捐稽徵法48條之1 自動補報
    者」之規定，故本件符合財政部83年7 月13日臺財稅第8316
    01183 號函釋，可適用所得稅法第39條有關前5 年虧損扣除
    規定云云，提起訴願，亦遭決定駁回，遂提起本件行政訴訟
    。
二、本件原告主張：
（一）原告本件符合財政部83年7 月13日臺財稅第831601183 號
      函釋規定，依法得適用所得稅法第39條「前5 年虧損扣除
      規定」：
    1.短漏報課稅所得額占全年所得額之比例9.71% （1,060,73
      8 ÷10,920,858＝9.71% ）符合財政部83年7 月13日臺財
      稅第831601183 號函釋中「短漏報課稅所得額占全年所得
      額之比例不超過10% 」之規定。
    2.本件確有進貨事實，未有逃漏營利事業所得稅之結果，且
      非以虛報成本或費用之積極行為，符合財政部函釋「非以
      詐術或其他不正當方法逃漏稅捐」之規定。
    3.本件原告自動申請更正調減營業成本並補於93年7 月23日
      自動補繳585,936 元，早於財政部80年8 月16日臺財稅第
      801253598 號函釋規定發函通知納稅義務人限期提供帳簿
      憑證等相關資料接受調查日期93年10月22日（依被告重核
      日期報告得以證實，惟訴願決定書所稱92年9 月23日係機
      關內部日期，非對原告調查日期），且被告於92年9 月23
      日係針對營業稅進項稅額查核稅目不同，調查對象亦不同
      ，因此就所得稅而言，本件亦符合財政部83年7 月13日臺
      財稅第831601183 號函釋「已依稅捐稽徵法第48條之1 規
      定自動補報者」之規定，另原告90年度營利事業所得稅已
      請會計師簽證申報在案。
（二）承上，既然原告符合財政部83年7 月13日臺財稅第831601
      183 號函釋規定，依法應適用所得稅法第39條有關前5 年
      虧損扣除規定，惟訴願決定僅爰引營利事業所得稅一般普
      通申報案件所適用財政部83年7 月13日臺財稅第83160117
      5 號函釋規定否准「前五年虧損扣除」，卻疏漏本案係會
      計師簽證申報事件，得適用財政部83年7 月13日臺財稅第
      831601183 號函釋（兩則函釋規定差異僅係短漏金額或比
      率規定之不同而已），得以適用「前五年虧損扣除規定」
      等語。
（三）為此，原告依據稅捐稽徵法第17條、行政訴訟法第5 條第
      2 項規定提起本件課予義務訴訟，並聲明求為判決：
    1.撤銷訴願決定關於前5 年核定虧損本年度扣除額部分及原
      處分。
    2.應命被告就原告90年度營利事業所得稅核定稅額繳款書（
      本稅管理代號為：A140035Ｚ0000000000000000）作成更正
      追認原告90年度營利事業所得稅結算申報前5 年核定虧損
      本年度扣除額6,999,009元之行政處分。
三、被告則以：
（一）程序部分：
    1.按「納稅義務人如發現繳納通知文書有記載、計算錯誤或
      重複時，於規定繳納期間內，得要求稅捐稽徵機關，查對
      更正。」「納稅義務人對於核定稅捐之處分如有不服，應
      依規定格式，敘明理由，連同證明文件，依左列規定，申
      請復查：一、依核定稅額通知書所載有應納稅額或應補徵
      稅額者，應於繳款書送達後，於繳納期間屆滿翌日起算30
      日內，申請復查。」分別為稅捐稽徵法第17條及第35條第
      1 項第1 款所明定。
    2.本件系爭「前5 年核定虧損本年度扣除額」項目，被告94
      年9 月7 日核定通知書已否准原告列報前5 年核定虧損本
      年度扣除額8,282,016 元，核定為0 元，原告雖於95年2
      月7 日具文申請復查，惟未就本次系爭項目復查，且嗣後
      具文全案撤回，本件應視為原告自始未依法申請復查，於
      復查申請法定不變期間末日（95年2 月22日）時已發生確
      定效力。經查，前揭稅捐稽徵法第17條規定係針對繳納通
      知文書記載或計算錯誤之情形，且其錯誤可從該文書格式
      上輕易判斷或稍加比對相關資料即可發現，始得要求稅捐
      稽徵機關查對更正。本件原告係於撤回復查予以展延限繳
      日期之限期內，具文依稅捐稽徵法第17條申請查對更正，
      惟復查之法定救濟期間既已經過，原處分顯已發生形式確
      定力，被告依原告撤回復查填具撤回復查予以展延限繳日
      期之繳款書，尚無違誤，應無前揭法條規定查對更正之適
      用。惟被告既已受理查對申請並就實體部分以96年12月29
      日財北國稅審一字第0950244587號函否准更正，被告為顧
      其審級利益，爰於96年5 月4 日另為復查決定。
（二）實體部分：
    1.按「以往年度營業之虧損，不得列入本年度計算。但公司
      組織之營利事業，會計帳冊簿據完備，虧損及申報扣除年
      度均使用第七十七條所稱藍色申報書或經會計師查核簽證
      ，並如期申報者，得將經該管稽徵機關核定之前五年內各
      期虧損，自本年純益額中扣除後，再行核課。」為所得稅
      法第39條所明定。次按「查舊所得稅法第35條（修正所得
      稅法第39條）所稱『會計帳冊簿據完備』一語除會計帳冊
      簿據，應依同法第3 章第2 節、商業會計法及本部對帳簿
      憑證有關解釋令為認定標準外，所稱『完備』，自應以業
      經依照上開法令設置帳簿，並依法取得憑證為要件，本案
      如確屬有成本費用中之記帳憑證欠缺，或經核定認有未取
      得支付憑證，並未依商業會計法第11條（編者註：現行法
      第14條）辦理情事，自不符合上項要件，應不得適用同法
      同條得將前3 年（編者註：已改為5 年）各期虧損自本年
      純益額中扣除之規定。」「營利事業60年度營利事業所得
      稅結算申報經核定為虧損，62年度結算申報時申請盈虧互
      抵，惟62年度該營利事業涉及違章，依規定視同普通案件
      而未准其互抵，63年度如符合所得稅法第39條規定之要件
      ，可准其以該年度所得額扣抵60年度之虧損額。」「公司
      組織之營利事業經稽徵機關查獲短漏所得稅稅額不超過新
      臺幣10萬元，或短漏報課稅所得額占全年所得額之比例不
      超過5%且非以詐術或其他不正當方法逃漏稅捐者，得視為
      短漏報情節輕微，免依營利事業所得稅藍色申報書實施辦
      法第20條第2 項規定撤銷其行為年度藍色申報之許可，並
      免按會計帳冊簿據不完備認定，仍准適用所得稅法第39條
      有關前5 年虧損扣除之規定；其屬會計師查核簽證者亦同
      。」分別為財政部52年11月22日臺財稅發第8210號令、財
      政部69年1 月8 日臺財稅第30196 號函及財政部83年7 月
      13日臺財稅第831601175 號函所明釋。
    2.原告於92年10月14日出具說明書，承認「進貨未依規定取
      得憑證」，依前揭財政部52年11月22日臺財稅發第8210號
      令規定「成本費用之記帳憑證欠缺或未取得合法憑證者自
      不符簿據完備要件」，本件會計帳冊簿據既非完備，自無
      所得稅法第39條以往年度虧損扣除之適用。本件90年度營
      利事業所得稅虛列營業成本部分及罰鍰，雖經原告於95年
      2 月7 日申請復查，惟原告嗣於95年10月25日全案撤回，
      是原告90年度涉及虛列營業成本及違章情事，已於前次復
      查末日（95年2 月22日）而告確定，依前揭財政部69年1
      月8 日臺財稅第30196 號函釋規定「申請扣抵虧損年度涉
      及違章即不得互抵」。另原告雖於93年7 月23日未具文號
      申請更正申報書，惟其取得涉嫌虛設行號明鴻昇企業、元
      實業及期合貿易開立之統一發票致虛列營業成本案，業
      經被告92年9 月23日派案查核，92年9 月26日函請原告提
      示帳證及備詢，依財政部80年8 月16日臺財稅第8012535
      98號函訂定稅捐稽徵法第48條之1 所稱進行調查之作業步
      驟及基準日之認定原則，本件為列選案件，調查基準日應
      為92年9 月23日，尚不符合稅捐稽徵法第48條之1 規定之
      自動補報。
    3.至原告主張其為會計師簽證案件，應有財政部83年7 月13
      日臺財稅第831601183 號函釋適用一節，查該函釋規定之
      意旨雖係會計師簽證案件短漏所得稅稅額不超過200,000
      元，或短漏報課稅所得額占全年所得額之比例不超過10%
      且非以詐術或其他不正當方法逃漏稅捐者，但仍須符合稅
      捐稽徵法第48條之1 規定自動補報，始有所得稅法第39條
      有關前5 年盈虧扣除之適用，原告主張顯係誤解，原處分
      及訴願決定並無違誤等語，資為抗辯。並聲明求為判決駁
      回原告之訴。
四、按「納稅義務人如發現繳納通知文書有記載、計算錯誤或重
    複時，於規定繳納期間內，得要求稅捐稽徵機關，查對更正
    。」稅捐稽徵法第17條定有明文。本條所謂「記載、計算錯
    誤或重複」，係指通知文書所表示意思有與製發通知文書之
    稅捐稽徵機關原來意思不符之誤記或誤算，或其他顯著之錯
    誤；或對同一租稅客體已發單通知繳納，又再重複發單，均
    無需再為重核即得以知悉而言，故納稅義務人形式上雖為更
    正之申請，然若其申請內容係對稅捐核課處分之實體事項為
    爭執，而非屬本條關於通知文書之更正範圍，有最高行政法
    院95年度判字第01847 號判決意旨可資參照。
五、本件原告90年度營利事業所得稅結算申報，被告初查依其申
    報數核定在案，嗣調查局南機組查獲其89年12月至90年4 月
    間無進貨事實，卻取具虛設行號明鴻公司、元公司及期合
    公司開立之統一發票8 張，銷售額合計2,057,645 元，作為
    進項憑證，有虛列90年度營業成本1,060,738 元之情事，經
    移送被告調查後，被告認定原告逃漏所得稅之違章事實成立
    ，除以94年9 月7 日90年度營利事業所得稅結算申報更正核
    定通知書檢附稅額繳款書，重行核定營業成本73,489,737元
    ，前5 年核定虧損本年度扣除額0 元，補徵稅額1,749,752
    元外，另以94年9 月26日A1Ｚ00000000000號處分書檢附罰鍰
    繳款書，按所漏稅額265,100 元處1 倍罰鍰265,100 元等各
    節，分別有94年9 月7 日90年度營利事業所得稅結算申報更
    正核定通知書、被告94年9 月26日A1Ｚ00000000000號處分書
    、營業稅違章案件報告移送單、被告查緝案件稽查報告書、
    涉嫌虛設行號營業人案關統一發票查核清單及資料表、55家
    呂仲謙虛設行號集團公司表、帕門捷美及超美等三家公司購
    買發票之23家虛設行號公司表、法務部調查局南機組92年4
    月18日調南機防字第09276204075 號函、調南機防字第0927
    620405 1號刑事案件移送書、專案申請調檔統一發票查核清
    單、營業稅逐筆發票明細表、統一發票、現金支出傳票、會
    計傳票、總分類帳、原告92年10月14日違章說明書、原告代
    表人92年10月14日於被告處談話筆錄、原告89年度及90年度
    營業收入與成本對照表、營業成本明細表、演出收入表、89
    年度營利事業所得稅結算及88年度未分配盈餘申報書、資產
    負債表、明細分類帳、90年度營利事業所得稅結算及89年度
    未分配盈餘申報書（資產負債表、90年度營業成本表、其他
    費用及製造費用明細表、總分支機構申報營業稅銷售額明細
    表、已申報扣抵進項稅額之憑證及進口貨物金額統計表、各
    類給付收益扣繳稅額、可扣抵稅額與申報金額調節表、財產
    目錄、營利事業投資人明細及分配盈餘表、股東可扣抵稅額
    帳戶變動明細申報表、稅額扣抵比率之計算及盈餘分配項目
    明細表、查核簽證報告）、臺北市營業人銷售額與稅額申報
    書、線上繳款書資料查詢單、課稅資料歸戶清單等件附卷可
    稽。雖原告曾於95年2 月7 日對上開課稅處分表示不服申請
    復查，但隨後已於95年10月25日全部撤回而告確定，亦有復
    查申請書、行政救濟協談案件處理紀錄表在卷足憑（參見原
    處分卷第221 頁、第228 頁）。據此，被告乃作成94年9 月
    7 日90年度營利事業所得稅結算申報更正核定通知書，並分
    別填發90年度營利事業所得稅核定稅額繳款書（管理代號：
    Ａ140035Ｚ0000000000000000）及違章案件罰緩繳款書（管
    理代號：Ａ140035Ｚ0000000000000000）通知原告繳納，其
    繳納期間展延自95年12月16日起至同年月25日止，有上開更
    正核定通知書、繳款書附卷可按（參見原處分卷第260 頁、
    第264 頁及第267 頁）。惟原告仍有不服，復依據稅捐稽徵
    法第17條規定，於95年11月3 日就90年度營利事業所得稅結
    算申報更正核定通知書申請更正，主張被告應將原告前5 年
    核定虧損6,999,009 元併入計算云云，但經被告以原處分否
    准其申請，有申請書、被告95年12月29日財北國稅審一字第
    0950244587號函附卷可考（參見原處分卷第251 頁、第275
    頁）。徵諸前揭行政救濟過程，本件原告所爭執者，厥為前
    揭90年度營利事業所得稅結算申報更正核定通知書（茲因原
    告於95年11月3 日申請更正時，僅針對本稅部分表示不服，
    並未對罰鍰部分申請更正，故原告於本院審理時特別表明未
    就罰鍰部分起訴，被告在處理原告之申請更正案件時，本應
    於作成處分後逕送訴願機關審理，卻誤以復查決定為之，已
    有不符程序之處，且逾越其原處分範圍而就罰鍰部分為審查
    ，亦有不合，但因已踐行訴願前置主義，故起訴仍屬合法）
    ，茲因非屬前開稅捐稽徵法第17條所規定之繳納通知文書，
    自與規定不合，原處分及訴願決定雖以其他實體理由予以駁
    回，惟其結論並無二致，仍應予維持。原告在起訴之後，始
    主張應將前揭90年度營利事業所得稅核定稅額繳款書（管理
    代號：Ａ140035Ｚ0000000000000000）更正追認原告90年度
    營利事業所得稅結算申報前5 年核定虧損本年度扣除額6,99
    9,009 元（參見本院97年6 月11日準備程序筆錄第3 頁），
    顯未經申請及訴願程序，其起訴即難謂合法。
六、退萬步言，縱認原告所爭執之90年度營利事業所得稅結算申
    報更正核定通知書為稅捐稽徵法第17條所規定之繳納通知文
    書，且事後請求將前揭90年度營利事業所得稅核定稅額繳款
    書（管理代號：Ａ140035Ｚ0000000000000000）更正之主張
    為合法。但查，前揭90年度營利事業所得稅結算申報更正核
    定通知書及90年度營利事業所得稅核定稅額繳款書，其內容
    包括營業淨利、非營業收益、非營業損失、損益及課稅所得
    、應補退稅額計算等科目或欄位，皆無所表示意思與製發通
    知文書之稅捐稽徵機關原來意思不符之誤記或誤算，或其他
    顯著之錯誤等情事，除為被告陳明在卷外，並有一般案件重
    核報告書、營利事業所得稅結算申報更正項目調整數額報告
    表、審查意見、調整法令及依據說明書等件可資比對。從而
    ，原告主張上開繳納通知文書，有稅捐稽徵法第17條所規定
    之記載錯誤之情事，應准許更正追認原告90年度營利事業所
    得稅結算申報前5 年核定虧損本年度扣除額6,999,00 9元云
    云，亦屬無據。
七、綜上所述，本件原告向被告申請更正90年度營利事業所得稅
    結算申報更正核定通知書，因與稅捐稽徵法第17條規定之要
    件不符，原處分予以否准，其認事用法均無違誤，訴願決定
    遞予維持，亦無不合。至原告在起訴之後，始主張應將前揭
    90年度營利事業所得稅核定稅額繳款書（管理代號：Ａ1400
    35Ｚ0000000000000000）更正追認原告90年度營利事業所得
    稅結算申報前5 年核定虧損本年度扣除額6,999,00 9元，因
    未經申請及訴願程序，且本件亦查無有記載、計算錯誤之情
    事，與稅捐稽徵法第17條規定之要件不符，故原告此部分起
    訴不但不合法，亦無理由。從而，原告徒執前詞，訴請本院
    撤銷訴願決定關於前5 年核定虧損本年度扣除額部分及原處
    分，並命被告應就原告90年度營利事業所得稅核定稅額繳款
    書（本稅管理代號為：A1 40035Ｚ0000000000000000 ）作成
    更正追認原告90年度營利事業所得稅結算申報前5 年核定虧
    損本年度扣除額6,999,009 元之行政處分，皆非有理，應予
    駁回。
八、本件原告申請查對更正並不符稅捐稽徵法第17條規定，應予
    駁回之事證既已明確，則原告其餘關於實體事項之主張，即
    無再予論述之必要，附此敘明。
據上論結，本件原告之訴為無理由，爰依行政訴訟法第98條第1
項前段，判決如主文。
中    華    民    國    97    年     7    月    7     日
                  臺北高等行政法院第一庭
                         審 判 長 法  官  王立杰
                                  法  官  周玫芳
                                  法  官  劉錫賢
上為正本係照原本作成。
如不服本判決，應於送達後20日內向本院提出上訴狀並表明上訴
理由，如於本判決宣示後送達前提起上訴者，應於判決送達後20
內補提上訴理由書(須按他造人數附繕本)。
中    華    民    國    97    年     7    月    7     日
                                  書記官  陳德銘


司法院資訊處製作；財團法人民間司法改革基金會備份。
